【裁判字號】    99,交聲更,7
【裁判日期】    990226
【裁判案由】    交管條例聲異
【裁判全文】
臺灣板橋地方法院交通事件裁定         99年度交聲更字第7號
原處分機關  交通部公路總局臺北區監理所蘆洲監理站
異  議  人  甲○○
上列異議人即受處分人因違反道路交通管理處罰條例案件，對於
交通部公路總局臺北區監理所蘆洲監理站於民國98年10月15日所
為之北監蘆字第裁40-C00000000號裁決處分聲明異議，本院於98
年11月4 日以98年度交聲字第3781號裁定後，異議人不服，提起
抗告，經臺灣高等法院於98年12月29日以98年度交抗字第2851號
裁定將原裁定撤銷發回，本院更為裁定如下：
    主  文
原處分關於吊扣駕駛執照拾貳個月部分撤銷。
上開撤銷部分，甲○○不罰。
    理  由
一、原處分意旨略以：異議人即受處分人甲○○於民國98年6 月
    9 日凌晨1 時7 分許，騎乘車牌號碼K8T-918 號重型機車，
    行經臺北縣三重市○○○街250 號前時，經臺北縣政府警察
    局三重分局大有派出所執勤員警認有「酒後駕車，呼氣值達
    0.87MG/L」之違規行為，乃當場攔停掣單舉發，嗣經交通部
    公路總局臺北區監理所蘆洲監理站查證後認違規屬實，爰依
    道路交通管理處罰條例第35條第1 項第1 款、第24條第1 項
    第2 款（原裁決書漏載第24條第1 項第2 款）等規定，裁處
    罰鍰新臺幣（下同）45,000元，並吊扣其駕駛執照12個月，
    且施以道路交通安全講習等語。
二、異議意旨略以：本人甲○○為職業大客車駕駛，因長年以駕
    駛為業，在審驗日期到期時無法審驗，且要一年吊（應係指
    吊扣駕駛執照1 年），因為是家庭的經濟來源，據此，聲明
    異議云云；經查：
(一)、本件異議人即受處分人於上開時地，騎乘騎乘重型機車，經
    舉發機關員警認有「酒駕，經警攔查酒測值0.67MG/L」之違
    規行為，乃當場掣單舉發，嗣經原處分機關查證認違規屬實
    ，依道路交通管理處罰條例第35條第1 項第1 款、第24條第
    1 項第2 款等規定，裁處受處分人罰鍰45000 元，並吊扣其
    駕駛執照12個月，且施以道路交通安全講習等情，有前揭舉
    發違反道路交通管理事件通知單、系爭裁決書等在卷可稽；
    又本件依異議人之聲明異議狀所述，足認異議人僅就原處分
    吊扣駕駛執照12個月部分，聲明異議，本院僅得就此部分為
    判斷，核先敘明。
(二)、另原裁決書之處罰主文欄中，關於就受處分人處以「駕駛執
    照吊扣部分」，雖未具體載明究係吊扣受處分人何級駕駛執
    照，然核諸原處分機關於本件異議人不服裁決而聲明異議案
    件之移送書意見欄中載明「異議人重型機車駕照業經本站因
    案於98年3 月28日逕行註銷，惟已考領有效之職業大客車駕
    照，本件異議人僅領有職業大客車駕駛執照併酒後騎乘普通
    重型機車之違規事實，依違反道路交通管理處罰條例第35條
    第1 項第1 款裁罰受處分人罰鍰45000 元（罰鍰部分俟法院
    判決確定再行到案裁處），吊扣職業大客車駕駛執照12個月
    ，並應參加道路交通安全講習」等語在卷，此有移送書在卷
    可參，堪認裁決書記載「吊扣駕駛執照12個月」容係指吊扣
    異議人之職業大客車駕駛執照12個月；再者，異議人雖領有
    重型機車、職業大客車駕駛執照，然其重型機車駕駛執照前
    因案已遭吊銷（98年3 月28日起，迄99年3 月27日止），而
    受處分人之職業大客車駕駛執照有效日期迄101 年5 月7 日
    各情，則有異議人之汽車及機車駕駛執照基本資料1 份附卷
    可稽，是異議人於98年6 月9 日酒後騎乘前開重型機車為警
    攔查時，其原所領有之普通重型機車駕駛業已遭吊銷，惟其
    遭本件舉發斯時領有有效之職業大客車駕駛執照乙節，堪可
    認定；然依道路交通管理處罰條例第68條於94年12月14日修
    正，並自95年3 月1 日施行，修正前道路交通管理處罰條例
    第68條規定：「汽車駕駛人，因違反本條例及道路交通安全
    規則之規定，受『吊扣或』吊銷駕駛執照處分時，『吊扣或
    』吊銷其持有各級車類之駕駛執照。」，修正後道路交通管
    理處罰條例第68條則規定：「汽車駕駛人，因違反本條例及
    道路交通安全規則之規定，受吊銷駕駛執照處分時，吊銷其
    持有各級車類之駕駛執照。」即原條文「吊扣或」之文字已
    刪除，查其立法過程，原提案修正條文為：「汽、機車駕駛
    人，因違反本條例及道路交通安全規則之規定，受『吊扣或
    吊銷』駕駛執照處分時，『吊扣或吊銷』其違法或違規當時
    所駕駛車輛之駕駛執照。」，惟因考量避免駕駛人以其領有
    之聯結車、大型車、大貨車駕照駕駛小型車，有違規之酒後
    駕車、肇事逃逸等情時，無法吊扣或吊銷其所持駕照，將無
    法達有效處罰與維護道路交通安全之目的，兼及因違規而吊
    扣駕照，不宜連其他如職業上、生活上所需之駕照一併吊扣
    ，否則恐影響人民工作及生活甚鉅，失之過酷等情，最終通
    過之道路交通管理處罰條例第68條，僅係將「吊扣或」文字
    刪除，足見立法者之真意在於汽車駕駛人因違反道路交通管
    理處罰條例及道路交通安全規則時，受「吊銷駕照」處分者
    ，仍維持一併吊銷其持有各級車類之駕照，至於受「吊扣」
    駕照處分時，僅能「吊扣」違規當時所駕駛車輛之駕照，不
    能擴大適用，逕行「吊扣」其持有各級車類之駕照甚明，況
    按汽車駕駛人取得高一級車類之駕駛資格者，准其駕駛較低
    級車類之車輛，固為道路交通安全規則第61條第1 項所明定
    ，然依該條項第2 款之規定，已領有大客車駕駛執照者，得
    騎乘輕型機器腳踏車，尚不得騎乘普通重型機車，是本件異
    議人騎乘上開普通重型機車，顯非依憑其所領用之大客車駕
    駛執照，而係單純之未領有駕駛執照駕駛機器腳踏車（參照
    道路交通管理處罰條例第21條第1 項第1 款），亦無吊扣駕
    駛執照之問題；是異議人為本件酒後駕車違規行為時，既係
    騎乘重型機車，依上說明，其依法所受之處分應為限制其騎
    乘重型機車之權利，即吊扣其重型機車駕駛執照，惟因異議
    人於本件違規行為時，雖前領有重型機車駕駛執照然業經吊
    銷，是異議人自無重型機車駕駛執照可供吊扣，惟原處分機
    關因異議人無重型機車駕駛執照可供吊扣，即逕行吊扣其持
    有之其他駕駛執照，此舉顯已逾越修正後道路交通管理處罰
    條例第68條之規範意涵及範圍，並剝奪異議人駕駛職業大客
    車之權利，對異議人之工作權造成極大之損害，原處分機關
    未審酌及此，逕為裁罰，即非適法（臺灣高等法院暨所屬法
    院97年度法律問題座談會刑事類提案第40號討論意見及研討
    結果可資參照）。
(三)、至原處分機關雖於抗告狀中舉交通部97年1 月24日交路字第
    0970015997號函為據，但行政函示依司法院大法官會議釋字
    第38號、第137 號、第216 號解釋意旨，本院本即不受各該
    行政函示見解之拘束，而得依據個別確信適用法律，自難以
    此作為有利於抗告人即原處分機關之論斷；且駕駛執照業經
    吊銷仍駕駛小型車禍機器腳踏車之駕駛人需受罰鍰之處罰，
    俾達禁止其繼續騎乘機車之目的，此觀道路交通管理處罰條
    例第21條第1 項第4 款規定甚明，然對重型機車駕駛執照業
    經吊銷之機車駕駛人，為吊銷其汽車駕照之處分，非但無助
    於目的之達成，手段與目的之間亦欠缺合理之關聯性，衡諸
    行政法之不當聯結禁止原則與比例原則，上開函釋即難謂妥
    適，自不應予以援用。
三、綜上所述，異議人於前揭時、地駕駛重型機車，經測試檢定
    酒精濃度超過規定標準之違規事實，事證明確，堪予認定，
    是原處分機關援引前揭規定，裁處異議人罰鍰45000 元且吊
    扣其駕駛執照12個月，並施以道安講習等處分，固非無見，
    然原處分機關未審酌前情，逕為裁處吊扣異議人駕駛執照12
    個月部分，難認適法，是異議人提起本件聲明異議，為有理
    由，自應由本院將原處分關於吊扣異議人駕駛執照12個月部
    分撤銷，併另為此部分不罰之諭知，以昭審慎；至於原處分
    機關諭知異議人罰鍰、接受道路交通安全講習部分，未經異
    議人聲明異議，本院自無庸為任何准駁，附此敘明。
四、據上論斷，應依道路交通管理處罰條例第87條第2 項，道路
    交通案件處理辦法第20條，裁定如主文。
中    華    民    國    99    年    2     月    26    日
                  交通法庭  法  官  陳明偉
以上正本證明與原本無異。
如不服本裁定應於送達後5 日內向本院提出抗告狀。
                            書記官  陳玉心
中    華    民    國    99    年    2     月    26    日

司法院資訊處製作；財團法人民間司法改革基金會備份。
